【裁判字號】    90,訴,1761
【裁判日期】    900914
【裁判案由】    撤銷贈與行為等
【裁判全文】
臺灣高雄地方法院民事判決  九十年度訴字第一七六一號
    原      告  萬泰商業銀行股份有限公司
    法定代理人  甲○○
    送達代收人  乙○○
    被      告  丙○○
    人          丁○○
右當事人間撤銷贈與行為等事件，本院判決如左：
    主      文
被告丁○○與丙○○間於民國八十九年八月十六日就坐落宜蘭縣壯圍鄉○○段五八五
之一地號，地目田，面積二千三百一十五平方公尺土地，及同段六三二地號，地目田
，面積二千一百九十三平方公尺土地之不動產贈與行為及民國八十九年九月二十二日
就前開不動產所為之所有權移轉行為應予撤銷。
被告丙○○應將前項所示不動產於民國八十九年九月二十二日以贈與為原因而為之所
有權移轉登記予以塗銷。
訴訟費用由被告負擔。
    事實及理由
一、原告起訴主張：訴外人三樺田股份有限公司（下稱三樺田公司）於民國八十八年
    九月十七日因公司週轉需要，邀同被告丁○○等三人為連帶保證人向原告借款，
    約定自八十八年九月十七日起至八十九年九月十七日止之期間內，得於新臺幣（
    下同）六百萬元之額度內申請循環動用，被告丁○○並提供其所有坐落宜蘭縣壯
    圍鄉○○段五八五之一地號，地目田，面積二千三百一十五平方公尺土地，及同
    段六三二地號，地目田，面積二千一百九十三平方公尺土地（下稱系爭不動產）
    登記謄本供原告徵信之參考，以證明確有資力得保證所有借款之清償。原告核對
    無誤後，乃貸放三樺田公司二筆借款合計四百七十六萬七千七百八十九元，惟三
    樺田公司自八十九年九月七日起即陸續未依約償還本息，尚欠原告四百七十六萬
    七千七百八十九元及利息、違約金，原告乃起訴請求三樺田公司及被告丁○○返
    還借款，經鈞院八十九年度訴字第二九０九號民事判決確定，然於三樺田公司陸
    續發生不能清償債務之際，系爭不動產竟於八十九年八月十六日以贈與為原因移
    轉登記於被告丁○○之子丙○○，致原告不能就系爭不動產取償，被告丁○○明
    知其財產應為一切債務之總擔保，卻於三樺田公司債信不良之際，迅及將其名下
    之不動產故意以贈與為原因移轉過戶予被告丙○○名下，已害及原告債權，爰依
    民法第二百四十四條第一項及第四項規定，聲明請求判決如主文所示等語。
二、被告則以：原告對自認訴外人三樺田公司自八十九年九月七日起始陸續未依約償
    還本息，原告對被告丁○○取得借款債權係於九十年一月二十九日方確定，系爭
    不動產移轉日期係在八十九年八月十六日，早於前開債權確定期日，原告不得溯
    及主張撤銷權；系爭不動產移轉登記原因雖為贈與，但此係代書所為之錯誤行為
    ，實為有償行為，原告並未舉證證明被告丙○○明知有損害於債權人之權利；另
    原告主張本件債權之債務人除丁○○外，尚有三樺田公司、何奇芳及林茂永等三
    人，該三人是否亦均無資力，有無其他資產足供執行，均未見原告說明等語資為
    抗辯。
三、原告主張之前揭事實，雖為被告所否認，並以前開事由抗辯。惟查：
（一）按債務人所為之無償行為，有害及債權者，債權人得聲請法院撤銷之；債權人
      依第一項規定聲請法院撤銷時，得並命受益人或轉得人回復原狀。民法第二百
      四十四條第一項及第四項定有明文。又數人負同一債務，明示對於債權人各負
      全部給付之責任者，為連帶債務；連帶債務之債權人，得對於債務人之全體，
      同時請求全部之給付。連帶債務未全部履行前，全體債務人仍負連帶責任。民
      法第二百七十二條第一項及第二百七十三條亦分別定有明文。又按債權人依民
      法第二百四十四條規定，撤銷債務人所為之有償或無償行為者，祇須具備下列
      之條件，（一）為債務人所為之法律行為。（二）其法律行為有害於債權人。
      （三）其法律行為係以財產權為目的。（四）如為有償之法律行為，債務人於
      行為時明知其行為有害於債權人，受益人於受益時亦明知其事情，至於債務人
      之法律行為除有特別規定外，無論為債權行為，抑為物權行為，均非所問。最
      高法院四十二年臺上字第三二三號判例可資參照。依前揭法律規定及判例意旨
      可知，連帶債務人於債務成立後，其財產即構成債權人之總擔保，連帶債務人
      所為之法律行為致其責任財產減少，使債權陷於清償不能或困難，縱債務未屆
      清償期，債權人亦得行使撤銷權，以保全債權之實現。
（二）查訴外人三樺田公司於八十八年九月十七日，向原告借貸四百七十六萬七千七
      百八十九元，成立消費借貸契約，並由被告丁○○擔任連帶保證人，擔保前開
      消費借貸契約之履行，嗣被告丁○○於八十九年八月十六日將系爭不動產贈與
      被告丙○○，並於同年九月二十二日移轉登記，被告丁○○於為本件贈與前財
      產總值為四百三十八萬二千三百零四元，贈與系爭不動產並移轉後財產總值降
      為一百七十九萬八千八百六十元，而被告丁○○對原告應負擔之債權金額為四
      百七十六萬七千七百八十九元之事實，業據被告訴訟代理人自認：「被告間法
      定代理人丁○○確實有擔任三樺田公司向原告公司借款之連帶保證人」等語（
      詳見本院九十年八月三日言詞辯論筆錄），並有原告提出且為被告表示無意見
      之本院八十九年訴字第二九０九號清償借款民事判決及被告丁○○歸戶財產資
      料各一件為證，堪信為真實。
（三）被告雖抗辯原告對被告丁○○取得借款債權係於九十年一月二十九日方確定，
      系爭不動產移轉日期係在八十九年八月十六日，早於前開債權確定期日，原告
      不得溯及主張撤銷權云云。惟本件被告丁○○對原告所負之連帶保證債務，係
      成立於八十八年九月十七日，已如前述，而債之關係成立後，債務人之財產即
      構成債權人總擔保之責任財產，與清償期是否屆至或債權人為行使債權提起訴
      訟之判決是否確定無關，是被告此項抗辯並無法律上之依據，並不可採。
（四）另被告抗辯本件債權之債務人除丁○○外，尚有三樺田公司、何奇芳及林茂永
      等三人，該三人是否亦均無資力，有無其他資產足供執行，均未見原告說明云
      云。惟按連帶債務之債權人，得對於債務人中之一人請求全部之給付。民法第
      二百七十三條定有明文。本件被告丁○○與原告所成立之連帶保證為連帶債務
      之一種，原告依前開法律規定，得僅對被告丁○○請求全部債權金額即四百七
      十六萬七千七百八十九元之給付，雖本件債權尚有其餘連帶債務人即三樺田公
      司、何奇芳及林茂永等人，其究竟有無資力或其他財產可供執行，與被告丁○
      ○所為之本件不動產贈與行為是否侵害原告對被告丁○○之債權並無關連，被
      告此項抗辯於法不合，亦不足採。
（五）被告復抗辯系爭不動產移轉登記原因雖為贈與，係因依土地登記規則規定，三
      親等內須以贈與為土地移轉登記原因，且此係代書所為之錯誤行為，實為有償
      行為云云，並聲請本院向宜蘭縣宜蘭地政事務所查系爭不動產移轉登記時之全
      部書類，及訊問負責登記之代書。惟按攻擊或防禦方法，除別有規定外，應依
      訴訟進行之程度，於言詞辯論終結前適當時期提出之。當事人意圖延滯訴訟，
      或因重大過失始行提出攻擊或防禦方法，有礙訴訟之終結者，法院得駁回之。
      民事訴訟法第一百九十六條第一項及第二項定有明文。原告係於九十年七月九
      日起訴，被告丁○○於九十年八月七日親自收受言詞辯論期日通知，遲至同年
      八月二十一日始委任訴訟代理人，被告訴訟代理人於同年八月二十一日本院行
      言詞辯論時，抗辯稱依土地登記規則規定，三親等內須以贈與為土地移轉登記
      原因，經本院當場告知遍查土地登地規則條文，並無如被告抗辯主張之規定後
      ，被告復於同年八月二十七日提出書狀改稱係代書所為之錯誤行為，實為有償
      行為云云，並聲請本院向宜蘭縣宜蘭地政事務所查系爭不動產移轉登記時之全
      部書類，及訊問負責登記之代書。被告抗辯前後矛盾，且聲請訊問證人即代書
      ，亦未明確陳報證人之姓名及住所，本院若准其所請而為調查證據，本件言詞
      辯論即無法終結，對原告將造成重大之程序利益損害，被告此項防禦方法顯係
      意圖延滯訴訟，確已妨礙訴訟終結，爰依前開法律規定駁回被告此項防禦方法
      。
（六）綜上所述，被告丁○○於為本件贈與前財產總值為四百三十八萬二千三百零四
      元，贈與系爭不動產並移轉後財產總值降為一百七十九萬八千八百六十元，而
      被告丁○○對原告應負擔之債權金額為四百七十六萬七千七百八十九元，確已
      損害原告對被告丁○○之債權，依首揭法律規定、判例意旨及本院法律意見，
      原告依據民法第二百四十四條第一項及第四項規定，請求判決撤銷被告丁○○
      與丙○○與間於民國八十九年八月十六日就坐落宜蘭縣壯圍鄉○○段五八五之
      一地號，地目田，面積二千三百一十五平方公尺土地，及同段六三二地號，地
      目田，面積二千一百九十三平方公尺土地之不動產贈與行為及民國八十九年九
      月二十二日就前開不動產所為之所有權移轉行為，並命被告丙○○應將前項所
      示不動產於民國八十九年九月二十二日以贈與為原因而為之所有權移轉登記予
      以塗銷，為有理由，應予准許。
四、本件事證已臻明確，兩造其餘攻擊防禦方法及所提之證據，核與判決結果不生影
    響，爰不一一論列，併此敘明。
五、訴訟費用負擔之依據：民事訴訟法第八十五條第一項前段、第七十八條。
中      華      民      國    九十      年      九      月      十四    日
                              臺灣高雄地方法院民事第六庭
~B法      官  陳業鑫
右為正本係照原本作成。
如不服本判決，應於送達後廿日內，向本院提出上訴狀並表明上訴理由，如於本
判決宣示後送達前提起上訴者，應於判決送達後十日內補提上訴理由書（須附繕本）。
中      華      民      國    九十      年      九      月      十四    日
~B法院書記官  陳素徵


司法院資訊處製作；財團法人民間司法改革基金會備份。
